行　政　法　院　判　決　　　　　　　　　　　　　　八十七年度判字第三七八號
　　原　　　告　甲○○
　　被　　　告　內政部警政署入出境管理局
右當事人間因入出境事件，原告不服行政院中華民國八十六年十月十四日台八六訴字
第三九二二○號再訴願決定，提起行政訴訟。本院判決如左︰
　　主  文
原告之訴駁回。
　　事  實
緣原告於八十五年十月間向被告申請居
來台定居，經被告以八十五年十月十九日境居字第四五八○九號書函不予許可，原
告不服，循序提起一再訴願，遞經決定駁回，遂提起行政訴訟，茲摘兩造訴辯意旨
於次：
原告起訴意旨略謂︰一、原告於五十三年三月派往大陸敵號後工作，同年三月不幸於
長沙車站被補入獄，刑滿獲釋，經覓得教職工作以為餬口，其間與卜雲芝熟識，並就
其與前夫所遺三子二女於一九八七年七月一日辦理由原告收養，嗣後原告與卜女乃擇
定於同年七月十五日結婚，爾後該等之生活及教育所有費用概由原告負擔。二、兩岸
開放後，蒙政府准原告於八十一年八月回台定居，有關返台相關手續均由原告妻在台
堂叔潘輝代為辦理，惟潘君就原告已收養卜雲芝與前夫所生之三男二女乙節並未知情
，乃於申請書上，就該等人員與原告關係以繼親關係填寫，致周志良等三人無法經被
告許可來台。三、依「台灣地區與大陸地區人民關係條例」第十六條第一項第三款得
申請在台灣地區定居之規定，本件應審酌者乃周志良與原告於一九八七年七月一日之
收養是否有效成立﹖倘該收養有效成立，周志良即為原告之養子，依法為原告之直系
血親卑親屬，被告自應許可其來台定居。查周志良早於一九八七年七月一日為原告收
養之事實，業由大陸湖南省益陽市公證處所出具公證書，以資證明。被告率以原告於
台北地方法院八十五年聲字第三一八號聲請收養認可事件，又提出另與周志良於八十
五年六月九日訂立收養契約，二者日期相左，而否認原告與周志良於一九八七年收養
之事實，然原告於6.9.聲請收養認可狀中所檢附之收養契約（日期載為6.9.），
實係原告依民法第一千零七十九條規定收養子女應以「書面」為之所另製作之收養「
書面」，並非原告否認與周志良於一九八七年已成立收養關係，此由大陸湖南省益陽
市公證處一九九六年四月十二日所出具之親屬證明書（五號證）明載收養事實，益足
證明。次查周志良本名為潘志良，係卜雲芝與前夫潘炳仁所生之長子，有大陸常
口登記表稽，嗣後於一九八七年經原告收養後始更名為「周」志良，此尤可證原告與
周志良間之收養關係早已存在。四、綜上所陳，周志良為原告於一九八七年七月一日
收養，周志良既為原告之養子，依法即為原告之直系血親卑親屬，而非僅屬繼親屬關
係，原告自得依兩岸關係條例第十六條之規定申請周志良等來台定居，被告未查，未
予准許，實有違誤等語。
被告答辯意旨略謂︰一、依「臺灣地區與大陸地區人民關係條例」第十六條第一項第
四款規定，民國三十八年政府遷臺後，因作戰或執行特種任務被俘之前國軍官兵及其
配偶、直系血親卑親屬及其配偶，得申請在台灣地區定居；惟據行政院大陸委員會八
十二年六月三日（八二）陸法字第八二○六九一五號函釋：「有關大陸地區人民進入
台灣地區許可辦法中之親屬範圍，係及於養親屬關係，但尚不包括繼親屬關係」。原
告具被俘前國軍身分，八十一年八月二日返台定居後，於八十五年五月間申請養子周
志良等來台定居，所附湖南省益陽市公證處西元一九九六年四月十二日（九六）益市
證字第一五五號收養公證書，未載明其等間收養關係源於何時，經補同一公證處出具
之西元一九九六年八月九日（九六）益市證字第二九○號收養公證書載明其等收養日
期為西元一九九六年八月九日，其收養關係發生在原告來台定居之後，依規定（民法
第一千零七十九條第三項）尚需經法院裁定認可；然原告因已收養養女周運蘭，且未
與該養女終止收養關係，於法不合，法院未予認可；其後原告旋於八十五年十月間另
附同為湖南省益陽市公證處於西元一九九六年九月一日（九六）益市證字第三○八號
收養公證書，載其等之收養日期為西元一九八七年七月一日。經核原告前後所附有關
其與周志良間收養事件之相關證件共計三份，均同為一公證處所出具，卻有前後不符
之情形，已難謂具證據力。次查原告前八十一年偕同配偶卜雲芝及繼女潘運蘭等來台
定居，案內附有湖南省南縣人民政府之證明書述明：「原告甲○○與卜雲芝女士於一
九八七年七月十五日結婚，卜女士與前夫潘炳仁所生三男二女已長大成人，惟小女潘
運蘭年幼，還需繼父與生母之照顧云云」等語，再由潘運蘭係來台定居後於八十一年
十月十三日始為原告收養，並改從其姓之情觀之，足認原告截至返台定居前與卜女士
之子女均仍為繼親屬關係。原告訴稱其與卜女於西元一九八七年七月一日辦理收養卜
女與前夫所遺三子二女後，於西元一九八七年七月十五日結婚，然其前於訴願程序則
謂其與卜女於西元一九八七年六月二十日登記結婚，隨後於七月一日辦理卜女與前夫
所生三子二女之收養手續，鄉里咸知，先後明顯不符，原告所訴非有理由等語。
　　理  由
按大陸地區人民為三十八年政府遷臺後，因作戰或執行特種任務被俘之前國軍官兵及
其配偶、直系血親卑親屬及其配偶，得申請在臺灣地區定居，為行為時臺灣地區與大
陸地區人民關係條例第十六條第一項第三款所規定。又有關大陸地區人民進入台灣地
區許可辦法中之親屬範圍，及於養親屬關係，但不包括繼親屬關係，亦為行政院大陸
委員會八十二年六月三日陸法字第八二○六九一五號函所釋示。查本件被告以周志良
等三人前於八十五年五月二十五日申請來臺定居，因原告與周志良間收養關係未經法
院裁定認可，與規定不合，而不予許可；茲再申請來臺定居，所附收養公證書所載收
養日期西元一九八七年七月一日，與前案所附收養公證書所載收養日期西元一九九六
年八月九日不符，且原告於八十年十一月六日申請返臺定居所附結婚證書及相關證明
書，係於西元一九八七年七月十五日與卜雲芝結婚，卜雲芝和前夫所生子女與原告均
為繼親屬關係，前開收養公證書所載顯與事實不符，乃仍不予許可，周志良等三人之
定居申請。原告雖訴稱周志良確於一九八七年七月一日為伊所收養，為伊之直系血親
卑親屬，依兩岸關係條例第十六條之規定，自得申請周志良等來台定居，並提出湖南
省益陽市公證處公證書及常
養子周志良等來台定居，所附湖南省益陽市公證處西元一九九六年四月十二日（九六
）益市證字第一五五號收養公證書，未載明其等間收養關係源於何時，經補同一公證
處出具之西元一九九六年八月九日（九六）益市證字第二九○號收養公證書載明其等
收養日期為西元一九九六年八月九日，其收養關係發生在原告來台定居之後，依規定
（民法第一千零七十九條第三項）尚需經法院裁定認可；然原告因已收養養女周運蘭
，且未與該養女終止收養關係，於法不合，法院乃未予認可；其後原告固於八十五年
十月間另附湖南省益陽市公證處於西元一九九六年九月一日（九六）益市證字第三○
八號收養公證書，載明其與周志良之收養日期為西元一九八七年七月一日。惟經核原
告前後所附有關其與周志良間收養事件之相關證件共計三份，既同為一公證處所出具
，但卻有前後不符之情形，已難認具證據力。次由原告前於八十一年間偕同配偶卜雲
芝及繼女潘運蘭等來台定居，其案內所附湖南省南縣人民政府之證明書述明：「原告
甲○○與卜雲芝女士於一九八七年七月十五日結婚，卜女士與前夫潘炳仁所生三男二
女已長大成人，惟小女潘運蘭年幼，還需繼父與生母之照顧」等語，及潘運蘭係來台
定居後於八十一年十月十三日始為原告收養，並改從其姓等情觀之，足認原告截至返
台定居前與卜女之子女均仍為繼親屬關係，殊屬明確。至所提出之大陸常
表僅得證明周志良為大陸人士潘炳仁與卜雲芝所生，尚不足為原告有利之論據。從而
被告不予許可周志良等三人來台定居之申請案，揆之首揭說明，並無違誤。一再訴願
決定，遞予維持被告所為之處分，亦無不合。原告起訴論旨，難謂為有理由，應予駁
回。
據上論結，本件原告之訴為無理由，爰依行政訴訟法第二十六條後段，判決如主文。
中    華    民    國     八十七      年      三      月      十二       日
                    行 政 法 院 第 四 庭
                                審 判 長 評  事      曾  隆  興
                                         評  事      吳      仁
                                         評  事      吳  錦  龍
                                         評  事      李  文  宗
                                         評  事      林  家  惠
右  正  本  證  明  與  原  本  無  異
                                         法院書記官  陳  盛  信
中    華    民    國     八十七      年      三      月      十六       日
